---
title: "Gapminder · 반세기의 생명과 소득"
author: "yewonyu"
date: "2026-06-27"
lang: ko
format:
  dashboard:
    theme: [cosmo, custom.scss]
    nav-buttons:
      - icon: file-earmark-text
        href: eda_report.html
        text: 상세 보고서
      - icon: github
        href: https://github.com/yewonyu/gapminder
    embed-resources: true
execute:
  warning: false
  message: false
  echo: false
---

```{r setup}
#| include: false
library(knitr)
library(ggplot2)
library(dplyr)
library(plotly)
library(ggrepel)
source("code/_common.R")

df <- load_gapminder()
yr_max <- max(df$year); yr_min <- min(df$year)
latest <- df %>% filter(year == yr_max)

# ---- 핵심 지표 -----
trend <- df %>% group_by(year) %>%
  summarise(인구가중 = weighted.mean(lifeExp, pop),
            비가중   = mean(lifeExp),
            gdp_w    = weighted.mean(gdpPercap, pop),
            gdp_u    = mean(gdpPercap),
            SD = sd(lifeExp), CV = sd(lifeExp)/mean(lifeExp),
            .groups = "drop")
le_now   <- tail(trend$인구가중, 1)
le_gain  <- tail(trend$인구가중, 1) - trend$인구가중[1]
gdp_mult <- tail(trend$gdp_w, 1) / trend$gdp_w[1]
gap_span <- max(latest$lifeExp) - min(latest$lifeExp)
top_country <- latest$country[which.max(latest$lifeExp)]
bot_country <- latest$country[which.min(latest$lifeExp)]
min_cv_year <- trend$year[which.min(trend$CV)]
cor07 <- cor(log10(latest$gdpPercap), latest$lifeExp)

# ---- 가중 vs 비가중 long -----
le_long <- rbind(
  data.frame(year = trend$year, 유형 = "비가중",  값 = trend$비가중),
  data.frame(year = trend$year, 유형 = "인구가중", 값 = trend$인구가중))
le_long$유형 <- factor(le_long$유형, levels = c("비가중","인구가중"))

# ---- 회귀 잔차(소득으로 설명 안 되는 나라) -----
fit <- lm(lifeExp ~ log10(gdpPercap), data = latest)
latest$resid <- resid(fit)
r2 <- summary(fit)$r.squared
corr_by_year <- df %>% group_by(year) %>%
  summarise(상관 = cor(log10(gdpPercap), lifeExp), .groups = "drop")

# ---- 정점 대비 후퇴(drawdown) -----
change <- df %>% group_by(country, continent) %>%
  summarise(le_end = lifeExp[which.max(year)], le_peak = max(lifeExp),
            gain = lifeExp[which.max(year)] - lifeExp[which.min(year)],
            drawdown = max(lifeExp) - lifeExp[which.max(year)], .groups = "drop")
worst_dd  <- change %>% arrange(desc(drawdown)) %>% slice(1)
shock_set <- change %>% arrange(desc(drawdown)) %>% head(6) %>% pull(country)
```

```{=html}
<style>
.bslib-value-box .value-box-value { font-weight: 700; }
</style>
```

# 개요 {orientation="rows"}

## Row {height="20%"}

```{r}
#| content: valuebox
#| title: "세계 기대수명 (2007, 인구가중)"
list(icon = "heart-pulse-fill", color = "success", value = sprintf("%.1f세", le_now))
```

```{r}
#| content: valuebox
#| title: "55년간 기대수명 증가"
list(icon = "graph-up-arrow", color = "primary", value = sprintf("+%.1f년", le_gain))
```

```{r}
#| content: valuebox
#| title: "최장수–최단명 국가 격차 (2007)"
list(icon = "arrows-expand", color = "warning", value = sprintf("%.0f년", gap_span))
```

```{r}
#| content: valuebox
#| title: "최대 기대수명 후퇴 (정점 대비)"
list(icon = "heartbreak-fill", color = "danger",
     value = sprintf("−%.1f년", worst_dd$drawdown))
```

## Row {height="80%"}

### Column {width="66%"}

```{r}
#| title: "부유할수록 오래 살지만, 같은 소득에도 대륙 격차는 크다 — 2007년 (버블=인구)"
g <- ggplot(latest,
       aes(gdpPercap, lifeExp, size = pop, color = continent,
           text = paste0("<b>", country, "</b>",
                         "<br>기대수명: ", round(lifeExp, 1), "세",
                         "<br>1인당 GDP: $", format(round(gdpPercap), big.mark = ","),
                         "<br>인구: ", format(round(pop/1e6, 1), nsmall = 1), "M"))) +
  geom_point(alpha = 0.75) +
  scale_x_log10(labels = scales::label_dollar()) +
  scale_size(range = c(2, 16), guide = "none") +
  scale_color_manual(values = cont_pal) +
  labs(x = "1인당 GDP (로그 스케일)", y = "기대수명 (세)", color = NULL) +
  theme_gap()
ggplotly(g, tooltip = "text") %>%
  layout(legend = list(orientation = "h", x = 0, y = -0.15)) %>%
  config(displayModeBar = FALSE)
```

### Column {width="34%"}

::: {.card title="한눈에 보는 4가지 사실"}
**① 거대한 진보** — 1952→2007년 세계 기대수명은 인구가중 기준 **+`r round(le_gain,1)`년**(`r round(trend$인구가중[1],1)`→`r round(le_now,1)`세), 소득은 약 **`r round(gdp_mult,1)`배** 늘었다.

**② 끈질긴 격차** — 2007년에도 최장수국(`r top_country`)과 최단명국(`r bot_country`)의 차이는 **`r round(gap_span)`년**에 달한다.

**③ 소득≠수명** — 소득(log)과 기대수명의 상관은 **`r round(cor07,2)`**로 강하지만, 고소득 구간에선 수확이 체감하고 *돈으로 설명 안 되는* 나라들이 존재한다.

**④ 후퇴의 그림자** — 일부 남부 아프리카 국가는 HIV/AIDS로 정점 대비 **최대 `r round(worst_dd$drawdown,1)`년**(`r worst_dd$country`) 후퇴했다. 진보는 보편적이지도, 되돌릴 수 없는 것도 아니다.
:::

# 반세기의 진보 {orientation="rows"}

## Row

```{r}
#| title: "인구 대국이 세계 평균을 끌어올렸다 — 가중 vs 비가중 기대수명"
lab_pts <- le_long %>% filter(year == yr_max)
ggplot(le_long, aes(year, 값, color = 유형)) +
  geom_line(linewidth = 1.2) + geom_point(size = 1.6) +
  geom_text_repel(data = lab_pts, aes(label = 유형), nudge_x = 3, hjust = 0,
                  direction = "y", segment.color = NA, fontface = "bold", size = 4) +
  annotate("segment", x = 1962, xend = 1962, y = 50, yend = 53.4,
           color = "grey55", linewidth = 0.4) +
  annotate("text", x = 1962, y = 49.4, label = "중국 대약진 기근으로\n인구가중 일시 역전",
           size = 3, color = "grey40", lineheight = 0.9) +
  scale_color_manual(values = wu_col, guide = "none") +
  scale_x_continuous(expand = expansion(mult = c(0.02, 0.16))) +
  labs(x = NULL, y = "기대수명 (세)", caption = GAP_CAPTION) +
  theme_gap()
```

```{r}
#| title: "수렴은 단조롭지 않았다 — 국가 간 격차(CV)의 U자형"
ggplot(trend, aes(year, CV)) +
  geom_line(color = "#d9683a", linewidth = 1.2) + geom_point(color = "#d9683a", size = 1.8) +
  geom_point(data = trend %>% filter(year == min_cv_year),
             color = "#d9683a", size = 4) +
  annotate("text", x = min_cv_year, y = min(trend$CV) - 0.012,
           label = sprintf("%d년 최대 수렴", min_cv_year), size = 3.3, fontface = "bold", color = "grey25") +
  annotate("text", x = 2001, y = 0.20, label = "HIV/AIDS·체제전환\n→ 재발산",
           size = 3, color = "grey40", lineheight = 0.9) +
  scale_y_continuous(limits = c(NA, NA)) +
  labs(x = NULL, y = "변동계수 (SD / 평균)", caption = GAP_CAPTION) +
  theme_gap()
```

## Row

```{r}
#| title: "모든 대륙이 올랐지만 아프리카만 1990년대에 정체했다 — 대륙별 기대수명(인구가중)"
ct <- df %>% group_by(continent, year) %>%
  summarise(lifeExp = weighted.mean(lifeExp, pop), .groups = "drop")
ct_end <- ct %>% filter(year == yr_max)
ggplot(ct, aes(year, lifeExp, color = continent)) +
  geom_line(linewidth = 1.2) +
  geom_text_repel(data = ct_end, aes(label = continent), nudge_x = 3, hjust = 0,
                  direction = "y", segment.color = NA, fontface = "bold", size = 3.6) +
  scale_color_manual(values = cont_pal, guide = "none") +
  scale_x_continuous(expand = expansion(mult = c(0.02, 0.18))) +
  labs(x = NULL, y = "기대수명 (세)", caption = GAP_CAPTION) +
  theme_gap()
```

# 소득과 수명 {orientation="rows"}

## Row {height="58%"}

### Column {width="62%"}

```{r}
#| title: "소득은 수명을 끌어올리지만 점점 둔화된다 — 그리고 추세를 벗어난 나라들"
out <- bind_rows(
  latest %>% arrange(resid) %>% head(3) %>% mutate(grp = "추세 아래"),
  latest %>% arrange(desc(resid)) %>% head(3) %>% mutate(grp = "추세 위"))
ggplot(latest, aes(gdpPercap, lifeExp)) +
  geom_point(aes(size = pop, color = continent), alpha = 0.65) +
  geom_smooth(method = "lm", formula = y ~ x, se = FALSE,
              color = "grey35", linetype = "dashed", linewidth = 0.7) +
  geom_smooth(method = "loess", formula = y ~ x, se = FALSE,
              color = "#1170AA", linewidth = 0.9) +
  geom_text_repel(data = out, aes(label = country, color = continent),
                  size = 3.2, fontface = "bold", show.legend = FALSE,
                  max.overlaps = Inf, box.padding = 0.5) +
  scale_x_log10(labels = scales::label_dollar()) +
  scale_size(range = c(1.5, 14), guide = "none") +
  scale_color_manual(values = cont_pal, name = NULL) +
  labs(x = "1인당 GDP (로그 스케일)", y = "기대수명 (세)",
       caption = paste0(GAP_CAPTION, " · 파란선=LOESS, 점선=로그-선형")) +
  theme_gap()
```

### Column {width="38%"}

```{r}
#| title: "관계의 강도는 시대마다 다르다"
corr_by_year %>% transmute(연도 = year, `상관(log GDP)` = round(상관, 3)) %>%
  kable(align = "r")
```

::: {.callout-note appearance="simple"}
통합 상관 **0.81**은 '국가 간 차이'와 '시간에 따른 동반 상승'의 혼합이다. 연도별 단면 상관은 **0.75–0.87**을 오가고, 2007년 로그-선형 회귀의 설명력은 **R² = `r round(r2,2)`** — 소득이 수명 분산의 약 `r round(r2*100)`%를 설명한다.
:::

## Row {height="42%"}

```{r}
#| title: "💰 있어도 못 사는 나라 (소득 대비 수명 낮음 · 음의 잔차)"
latest %>% arrange(resid) %>%
  transmute(국가 = country, 대륙 = continent, 기대수명 = round(lifeExp, 1),
            `1인당GDP` = round(gdpPercap), 잔차 = round(resid, 1)) %>%
  head(5) %>% kable(format.args = list(big.mark = ","), align = "r")
```

```{r}
#| title: "🌱 가난해도 오래 사는 나라 (소득 대비 수명 높음 · 양의 잔차)"
latest %>% arrange(desc(resid)) %>%
  transmute(국가 = country, 대륙 = continent, 기대수명 = round(lifeExp, 1),
            `1인당GDP` = round(gdpPercap), 잔차 = round(resid, 1)) %>%
  head(5) %>% kable(format.args = list(big.mark = ","), align = "r")
```

# 위기와 후퇴 {orientation="rows"}

## Row {height="58%"}

### Column {width="60%"}

```{r}
#| title: "진보는 되돌려질 수 있다 — HIV/AIDS가 남부 아프리카를 강타했다"
traj <- df %>% filter(country %in% shock_set)
traj_end <- traj %>% filter(year == yr_max)
ggplot(traj, aes(year, lifeExp, color = country)) +
  annotate("rect", xmin = 1990, xmax = 2005, ymin = -Inf, ymax = Inf,
           fill = "grey50", alpha = 0.10) +
  annotate("text", x = 1997.5, y = 65, label = "HIV/AIDS 유행", size = 3, color = "grey45") +
  geom_line(linewidth = 1.1) +
  geom_text_repel(data = traj_end, aes(label = country), nudge_x = 3, hjust = 0,
                  direction = "y", segment.color = NA, size = 3.2, fontface = "bold") +
  scale_x_continuous(expand = expansion(mult = c(0.02, 0.22))) +
  scale_color_brewer(palette = "Dark2", guide = "none") +
  labs(x = NULL, y = "기대수명 (세)", caption = GAP_CAPTION) +
  theme_gap()
```

### Column {width="40%"}

::: {.card title="왜 '시작 vs 끝' 비교로는 부족한가"}
1952년과 2007년 두 시점만 비교하면 **순(純)후퇴 국가는 단 2곳**(짐바브웨·스와질란드)뿐이다.

그러나 **정점 대비 하락폭(drawdown)** 으로 보면 이야기가 달라진다 — 보츠와나·남아공은 한때 **60세를 넘겼다가** 50세 안팎으로 추락했다(소득은 오히려 높음).

같은 집단이 [소득과 수명] 탭의 *'있어도 못 사는 나라'* 와 정확히 겹친다. 소득이 아니라 **보건 위기**가 원인이라는 신호다.
:::

## Row {height="42%"}

```{r}
#| title: "정점 대비 기대수명 후퇴폭 — 상위 10개국 (거의 전부 남부 아프리카)"
change %>% arrange(desc(drawdown)) %>% head(10) %>%
  mutate(country = reorder(country, drawdown)) %>%
  ggplot(aes(drawdown, country, fill = continent)) +
  geom_col() +
  geom_text(aes(label = sprintf("−%.1f", drawdown)), hjust = 1.1,
            color = "white", fontface = "bold", size = 3.2) +
  scale_fill_manual(values = cont_pal, name = NULL) +
  labs(x = "정점 대비 후퇴폭 (년)", y = NULL, caption = GAP_CAPTION) +
  theme_gap() + theme(legend.position = "right")
```